臺灣臺中地方法院刑事判決　　　　　　　　　　　　九十三年度易緝字第二八七號
　　公　訴　人　臺灣臺中地方法院檢察署檢察官
　　被　　　告　丁○○
右列被告因詐欺案件，經檢察官提起公訴（九十二年度偵字第五二六五號），本院判
決如左：
    主  文
丁○○意圖為自己不法之所有，以詐術使人將本人之物交付，處有期徒刑陸月，如易
科罰金，以佰元折算壹日。
    事  實
一、丁○○因亟需用款，且認乙○○○（起訴書誤載為何惠暖）之子甲○○積欠其賭
    債未能索回，其得以欲調借現款之名義，利用不知情之甲○○向乙○○○調借款
    項，藉而抵付甲○○前所未償之部分欠款，竟意圖為自己不法之所有，先向其不
    知情之女友丙○○借取發票人為丙○○、付款人為泛亞商業銀行營業部（下稱泛
    亞銀行）、面額為新台幣（下同）三十萬元、票號為ＰＡ0000000號、發
    票日為民國九十一年十一月五日之支票一紙（下稱系爭支票），而於九十一年十
    月三日執系爭支票向甲○○佯稱其欲以該紙支票向乙○○○借款三十萬元，並願
    預先扣除一萬元作為借款一個月之利息，致不知情之甲○○誤以丁○○確有向乙○○○借款之真意，於同日下午一時許，帶丁○○前往其位在臺中市○區○○路
    四一五號之住處（起訴書誤載為北區○○里○○○鄰○○路三五五之一號）向乙○○○佯稱欲調借現款週轉，令乙○○○不疑有他而陷於錯誤，隨即至合作金庫
    銀行建成分行（下稱合作金庫）提領二十九萬元之現金，並在前揭同一住處將該
    等現金交予丁○○，而收取丁○○所交付之系爭支票，再於同日將系爭支票交予
    合作金庫代收。其後丁○○為免系爭支票屆期兌現支付，明知該紙支票並未遺失
    ，仍於九十一年十一月四日利用不知情之丙○○至泛亞銀行臺中分行填具遺失票
    據申請書，謊報系爭支票業於九十一年十月五日，在臺中市○○路之「阿水茶店
    」遺失等情，請求泛亞銀行所在之警察機關協助偵查侵占遺失物罪嫌，而未指定
    犯人向該管公務員誣告他人犯罪。迨至同年十一年五日系爭支票屆期時，合作金
    庫執系爭支票向臺灣票據交換所臺中市分所辦理票據交換手續，而該紙支票因業
    經掛失止付遭受退票，乙○○○始知受騙，再循線獲悉上情。
二、案經臺灣臺中地方法院檢察署檢察官自動檢舉偵查起訴。
    理  由
一、訊據被告丁○○固對於伊明知系爭支票係用於向他人調借現金而未於前揭時、地
    遺失，仍委由不知情之丙○○於前揭時日至泛亞銀行謊報系爭支票遺失等事實坦
    承不諱，復與證人丙○○於警詢、偵查及本院審理時證述之情節互核相符，且有
    遺失票據申請書、掛失止付票據提示人資料查報表、系爭支票及退票理由單影本
    附卷可稽，是足認被告就誣告部分之自白，確與事實相符，應堪採信。惟被告丁○○仍矢口否認有何詐欺取財之犯行，辯稱：因伊向甲○○表示急需用錢，甲○○遂向伊借取系爭支票向他人調借現金用以償還先前所積欠之賭債，伊係交付系
    爭支票予甲○○調現，所調取之現金二十九萬元係伊交付系爭支票之翌日，由甲○○在阿水泡沬紅茶店內所交付，並非伊與甲○○同至乙○○○之住處親向乙○○○借取者，伊不知甲○○持該支票向乙○○○調現，至伊事後委由不知情之丙○○將系爭支票辦理掛失止付，乃因甲○○前於九十一年九月底或十月初所交付
    ，用以返還部分賭債之發票人為甲○○之妻黃琬真、面額分別為十五萬元及二十
    萬元之支票二紙均遭退票，甲○○復避不見面，致伊追索無著，因不甘受損且欲
    逼迫甲○○出面解決前揭賭債，始謊報系爭支票遺失，又因伊事後曾至乙○○○
    之前揭住處灑冥紙及丟雞蛋要求還款，始致乙○○○及甲○○十分不滿而誣指伊
    詐欺，伊實無向乙○○○訛稱欲調借以抵償甲○○所欠債務而自始即令系爭支票
    退票致不獲兌現之意云云。然查：
（一）被告丁○○乃要求不知情之丙○○簽發系爭支票，而佯以借款之名，由不知被
      告係欲以前揭借款抵償賭債之甲○○偕同至被害人乙○○○之前揭住處向被害
      人乙○○○借款，並由被告自行當場收受乙○○○所交付之現金二十九萬元，
      而系爭支票屆期前，被告又利用不知情之丙○○向該管警察機關申報系爭支票
      遺失，致系爭支票於提示後遭退票等情，業據被害人乙○○○於警詢、偵查及
      本院審理時分別指陳：「（問：你於何時何地取得掛失之支票？）於九十一年
      十月三日下午一時許由丁○○在臺中市○區○○路四一五號住處持系爭支票向
      我調借現金。（問：丁○○為何向你調借現金？）他說他缺錢應急。丁○○於
      九十一年十月三日先打電話要向我調借現金，我先至合作金庫銀行建成分行提
      領二十九萬元現金交予丁○○後，我再持該支票存入我帳戶內。」（詳見九十
      一年十一月二十日九十一年度偵字第二四三七一號警詢筆錄第四頁以下）、「
      支票是丁○○拿來給我的，他和我兒子甲○○是朋友，他拿票向我借錢，我便
      領現金給他，他本來要向我借五十萬元，但我說我沒那麼多錢，只借他三十萬
      元。」（詳見九十二年一月二十一日九十一年度偵字第二四三七一號偵訊筆錄
      第十九頁以下）、「錢是我當面交給他的，我老公當時也在旁邊，他也給我他
      的資料，所以我才借他錢。（問：你為何借丁○○錢？）因為他和我兒子是朋
      友，他說他急用，我兒子帶他來我家借錢。」（詳見九十二年二月十一日九十
      一年度偵字第二四三七一號偵訊筆錄第二十八頁以下）及「是丁○○跟我兒子
      到我家，要跟我借錢當天，丁○○本來說要跟我借五十萬，我跟他說我要嫁女
      兒，只能借給他三十萬，他就回去開支票，我就去領二十九萬元現金回來，這
      是同一天的事，丁○○跟我拿錢去，他把支票交給我，我當天就拿去銀行代收
      。當天還有我先生在場，沒有其他人了，我先生沒出去就坐在他的椅子上。（
      問：你是否有當場把要貸予給丁○○的款項交付給他？）有，我總共交二十九
      萬元現金給他。丁○○是在我領錢之前先來一趟，我不記得他怎麼來的，後來
      他回去拿支票又回來，也差不多是中午左右，他回去拿一下就來了，我已經領
      錢回來了。丁○○、甲○○之前有先打電話回來說要跟我借錢，也是在借錢同
      一天稍早打的電話，他只有說要借錢，沒有說到借錢的用途。（問：你既然以
      前都沒見過丁○○，為何一次就答應借他三十萬元？）我之前雖沒有見過他，
      但他曾叫我兒子回來跟我借六萬元，沒有幾天就還給我了。這次他跟我借錢時
      ，我有抄下他的身分證號碼、電話等資料。（問：他做什麼工作你知道嗎？）
      開網咖，他說丙○○是他太太。」等情詳實，復核與證人甲○○於偵查及審理
      時結證陳稱：「丁○○拜託我叫我幫他調錢，因為我欠他錢，所以九十一年十
      月三日我帶他到我家向我媽媽調錢，他說是要開網咖的，原本要調五十萬元，
      但我媽媽說只有三十萬元。」（詳見九十二年二月十七日九十一年度偵字第二
      四三七一號偵訊筆錄第三十九頁以下）及「（丁○○交給你們那紙三十萬元支
      票，到底何用？）他跟我說他急需用錢，要我調錢給他，他知道我媽有錢，要
      向我媽借，並叫我跟我媽媽說他在開設網咖，拿一張三十萬元的支票要我去幫
      他向我媽借。票期到一個月前，我帶丁○○到我大智路的住處，跟我媽說他在
      開網咖，他說票是他老婆丙○○的票，當時我就跟我媽這樣說。（問：當時除
      了你們母子及丁○○外，是否還有其他人在場？）還有我父親而已，他坐在辦
      公桌那邊看電視。（問：你母親是否有當場把要貸予給丁○○的款項交付給他
      ？）有，我確定。我母親去聯信商銀領出現金給他的。是我帶丁○○去的當天
      中午還是早上領的，就是丁○○來的之前二、三個小時去領的，看我母親的簿
      子就知道何時去領的。（問：為何你母親在丁○○來之前就去領錢？）因為我
      前一、二天就有跟她說。（問：你如何跟你母親說？）我說我有一個朋友在開
      網咖，因為調度需要，要跟媽媽借錢，我有跟我母親說要三十萬元，時間就一
      個月，我跟我媽媽說應該沒問題，因為他確實有開網咖，我媽才同意。（問：
      去你家借錢當天丁○○有直接跟你母親說什麼話嗎？）我媽有問他在哪邊開網
      咖，他說在崇德路那邊，票是他老婆的，大致的對話就是這樣而已，我只要開
      口，我媽都會幫忙，否則哪有可能借他。」（詳見九十二年十二月二十四日本
      院審理筆錄）等情，以及證人即乙○○○之夫林鐘煌於偵查中證稱：「（問：
      你知道三十萬部分？）知道。我當時在家中看到我太太拿錢給丁○○。」（詳
      見九十二年二月十一日九十一年度偵字第二四三七一號偵訊筆錄第二十九頁）
      等情節大致相符，且有系爭支票、退票理由單、合作金庫提款明細表及載明「
      九十一年十月三日（代收日）、泛亞營業、二五二六四二（帳號）、0000
      000（票號）、十一月五日（發票日）、三十萬元（面額）」等字樣之活期
      儲蓄存款存摺存摺影本附卷可稽，已足認被告辯稱伊不知甲○○持系爭支票向
      被害人乙○○○借款，更未親自於前揭時、地向被害人借得二十九萬元，伊並
      無施用以系爭支票佯裝借款，再行掛失止付之詐術云云，顯與事實不符，不足
      採信。至被告丁○○雖另辯稱因伊事後曾至乙○○○之前揭住處灑冥紙及丟雞
      蛋要求還款，始致乙○○○及甲○○十分不滿而誣指伊詐欺云云；然查，被害
      人乙○○○前於九十一年十一月二十日警詢及九十二年一月二十一日偵查時即
      均指陳被告係親自至前揭住處向伊借取前揭款項，伊並當場交付現款及收取系
      爭支票等語，惟被告乃遲於九十二年二月六日始至被害人乙○○○之前揭住處
      灑冥紙及丟雞蛋等情，既有被害人乙○○○前揭警詢、偵查筆錄及被害人住處
      遭灑冥紙丟雞蛋之照片六幀（附於九十一年度偵字第二四三七一號偵卷第三四
      頁及第三五頁）存卷可佐，復為被告所是認，則被告徒以被害人乙○○○係事
      後因住處遭伊灑冥紙及丟雞蛋而心生不滿，始誣指上情云云置辯，即非有據，
      委無足採。
（二）其次，證人甲○○於偵查及本院審理時既證稱：「（問：你為何帶他向你媽媽
      借錢？）因為他說的很好聽，我不知道他要用來抵債。（問：你之前的二張支
      票為何未兌現？）因為我戶頭沒錢，我也告訴過他我還不出來，他說我欠他的
      和他向我媽媽借的事不相干。」（詳見九十二年二月十七日九十一年度偵字第
      二四三七一號偵訊筆錄第三十九頁以下）及「（問：在丁○○拿系爭支票向你
      母親借款後，直到支票後來經你母親委託銀行提示付款遭退票之期間，你有無
      與丁○○聯絡過？）應該是有。（問：那段期間丁○○有無跟你催討過你欠他
      的債務？）沒有，因為我開給他的票，日期都還沒有到。」（詳見九十三年七
      月三十日本院審理筆錄）等情在卷，且證人甲○○交予被告用以返還賭債之面
      額分別為十五萬元及二十萬元之支票二紙，其發票日分別為九十一年十月十日
      及九十一年十一月十五日等情，有支票二紙（附於臺灣臺中地方法院檢察署九
      十二年度偵字第九四一七號偵查案卷、九十二年度發查字第四六八號發查案卷
      ）存卷可憑，而面額為二十萬元之支票一紙，其發票日顯係於被告謊報系爭支
      票遺失之日即九十一年十一月四日之後，亦即於被告謊報系爭支票遺失之前尚
      不得提示兌現而無遭退票之情，基此，自堪認被告辯稱伊乃因證人甲○○前所
      交付用以償還賭債之前揭支票二紙屆期不獲兌現，且甲○○避不見面，始謊報
      系爭支票遺失，伊交付系爭支票之初並無以借款抵付賭債之詐欺故意云云，顯
      屬矯飾卸責之詞，要無可採，而證人甲○○證稱前揭賭債欠款蓋與本件借款無
      涉，伊未曾向被告表示欲借取系爭支票向金主調借現金以償還債務，且不知被
      告係佯以借款之名義而實抵債之目的等語，洵屬有據。
（三）況觀諸被告丁○○於偵查及本院審理時多次自承：「（問：你說甲○○欠你錢
      ？）是，他到店裡面向我借錢，借三十五萬元，更何況，何惠暖的兒子欠我錢
      ，我為何還要向他借錢。（問：你拿這張支票作什麼？）還賭債，我忘記要還
      誰了。」（詳見九十二年二月十一日九十一年度偵字第二四三七一號偵訊筆錄
      第二十七頁以下）、「甲○○要向我借票，他說他要客票去向金主借錢還我，
      才由我太太丙○○開票給他，丙○○的票是我拿給甲○○換現金給我，以便還
      我他之前欠我的三十五萬元債務。」（詳見九十三年五月五日本院審判筆錄）
      及「我是鑒於甲○○有欠我錢，那張支票是因甲○○跑路不見了，我不讓他領
      ，那張三十萬元的票我也知道沒遺失，是故意不讓他領才去報遺失，實際上那
      張支票是甲○○欠我錢，他要拿支票向金主借錢還給我，到時候他才要提示。
      」（詳見九十三年七月三十日本院審理筆錄）等情在卷，益徵被告交付系爭支
      票之初，主觀上即實無向被害人乙○○○調借款項之意，而係企圖藉此向甲○○索回部分賭債，再於支票屆期前辦理掛失止付，並向甲○○表示該筆借款應
      供作抵償賭債之用，允無疑義。蓋因倘若系爭支票確係證人甲○○向被告借票
      持向金主調現以返還積欠被告之賭債之用，則以證人甲○○於案發時仍積欠被
      告大筆賭債為觀，何以被告未要求證人甲○○自行簽發支票向金主調現，竟係
      再交付其女友丙○○之支票予甲○○調現返還賭債，復未與甲○○先行議定甲○○事後應如何支付該筆票款等事宜，而自須承受擔保系爭支票兌現之可能。
      綜上，堪見被告前開辯解，顯與事實不符，而屬卸責之詞，不足採信。本案事
      證明確，被告之犯行，洵堪認定。
二、核被告丁○○所為，係犯刑法第三百三十九條第一項之詐欺取財罪及同法第一百
    七十一條第一項之未指定犯人誣告罪。被告利用不知情之丙○○至泛亞銀行填具
    遺失票據申報書以謊報系爭支票遺失，並向警局誣告而未指定犯人涉犯侵占遺失
    物罪嫌，以及利用不知情之甲○○向乙○○○佯稱借款而詐得前揭現金之行為，
    均為間接正犯。被告所犯上開兩罪間，有方法、結果之牽連關係，應依刑法第五
    十五條規定，從一較重之刑法第三百三十九條第一項之詐欺取財罪處斷，是雖被
    告所犯誣告罪部分，係於裁判確定前自白，仍無從援引同法第一百七十二條之規
    定減輕或免除其刑。爰審酌被告犯罪之動機及目的乃欲藉由借款名義討回被害人
    乙○○○之子甲○○所欠之賭債，然其詐欺手段不僅造成被害人乙○○○之財產
    損失，亦使乙○○○無辜罹於誣告罪嫌之偵查程序，更浪費國家司法資源，所生
    之危害匪淺，惟被告犯罪後已坦承部分犯行，尚非毫無悔意之態度等一切情狀，
    量處如主文所示之刑，併諭知易科罰金之折算標準，以示懲儆。
據上論斷，應依刑事訴訟法第二百九十九條第一項前段，刑法第三百三十九條第一項
、第一百七十一條第一項、第五十五條，第四十一條第一項前段，罰金罰鍰提高標準
條例第一條前段、第二條，判決如主文。
中      華      民      國      九十三    年      七      月    三十    日
                                臺灣臺中地方法院刑事第二庭
                                  審判長法  官  張  智  雄
                                        法  官  莊  嘉  蕙
                                        法  官  許  惠  瑜
右正本證明與原本無異。
如不服本判決，應於判決送達後十日內向本院提出上訴狀，上訴於臺灣高等法院臺中
分院（須附繕本）。
                                        書記官
中      華      民      國      九十三    年      七      月    三十    日
附錄論罪科刑條文：
刑法第三百三十九條第一項 （普通詐欺罪）
意圖為自己或第三人不法之所有，以詐術使人將本人或第三人之物交付者，處五年以
下有期徒刑、拘役或科或併科一千元以下罰金。
刑法第一百七十一條第一項 （未指定犯人誣告罪）
未指定犯人，而向該管公務員誣告犯罪者，處一年以下有期徒刑、拘役或三百元以下
罰金。
